臺灣高等法院高雄分院民事判決　九十一年度上字第二○三號
　　上　訴　人　甲○○
　　被上訴　人　丁○○○
　　　　　　　　乙○○
　　　　　　　　丙○○
　　　　　　　　戊○○
右當事人間請求清償債務事件，上訴人對於中華民國九十一年七月十五日臺灣高雄地
方法院九十年度訴字第二四０四號第一審判決提起上訴，本院判決如左：
　    主　    文
上訴駁回。
第二審訴訟費用由上訴人負擔。
    　事實及理由
一、上訴人起訴主張：被上訴人之被繼承人鄭龍文（於民國八十七年十月二十日死亡
    ），自七十四年六月間起至同年十一月間止，陸續向伊借款，合計新台幣（下同
    ）二百十四萬元，經於七十六年六月六日會算，並經鄭龍文確認無誤後，在會算
    單上簽名，且簽發付款人高雄市第一信用合作社民族分社、面額二百十四萬元、
    發票日七十六年十月三十日之支票一紙（下稱系爭支票）交付與伊，屆期又因鄭
    龍文之請求而延至七十八年十月三十日清償。被上訴人均為鄭龍文之繼承人，自
    應就此債務負連帶清償之責。爰依消費借貸及繼承之法律關係，求為命被上訴人
    連帶給付二百十四萬元並加計法定遲延利息之判決。經原審駁回其全部請求後，
    提起上訴，並於本院聲明：(一)原判決廢棄。(二)被上訴人應連帶給付上訴人二百十
    四萬元，及自起訴狀繕本送達翌日起至清償日止，按年息百分之五計算之利息。
    (三)第一、二審訴訟費用由被上訴人負擔。(四)願供擔保為假執行之宣告。
二、被上訴人則以：否認會算單上「鄭龍文」簽名之真正，且系爭支票據僅能證明鄭
    龍文與上訴人間有票據往來，並不能證明係基於消費借貸關係而交付，況上訴人
    亦無法提供資金流向資料以供查核，且在鄭龍文生前並未積極催討，有違常情等
    語，資為抗辯。並於本院聲明：(一)上訴駁回。(二)第一、二審訴訟費用由上訴人負
    擔。
三、上訴人主張被上訴人之被繼承人鄭龍文於七十四年間陸續向伊借款合計二百十四
    萬元尚未清償之事實，雖據提出會算單二紙及支票九紙（其中八紙僅有影本）為
    證，然除繼承之事實外，均為被上訴人所否認，則本件之爭點，應在於上訴人與
    鄭龍文間是否有消費借貸關係存在。
四、按「稱消費借貸者，謂當事人約定，一方移轉金錢或其他代替物之所有權於他方
    ，而他方以種類、品質、數量相同之物返還之契約。」民法第四百七十四條第一
    項定有明文，則消費借貸契約，除當事人間有借貸之意思合致外，尚應踐行將金
    錢交付之程序，始能成立，而就此意思合致及交付金錢之事實，應由貸與人為舉
    證證明。經查：
　(一)上訴人雖提出會算單二紙，以證明於七十四年八月三十一日及七十六年六月六日
　　會算時，均經鄭龍文確認並簽名，然被上訴人否認該簽名之真正，而依兩造所不
　　爭執之印鑑登記申請書、印鑑卡、第一商業銀行支票印鑑卡上「鄭龍文」之簽名
　　觀之（見原審卷第六六、一０九、一一０頁），均為運筆較工整正式之書寫方式
　　，與會算單上「鄭龍文」之字跡係較為簡單潦草之書寫方式（見原審卷第七、一
　　四七頁），經肉眼辨認結果，即可判別其不同，且經原審將此部分文書分別送請
　　內政部警政署刑事警察局及憲兵學校鑑定結果，均經以送鑑之簽名筆跡有多種書
　　寫方式，特徵不一，及簽名因書寫速度不同，致字體式樣不同，及因所鑑定之字
　　跡，筆劃簡單，特徵不明顯等為由，表示無法進行鑑定，有內政部警政署九十年
　　十二月十八日刑鑑字二三一四六０號、九十一年二月十八日刑鑑字第０九一００
　　二六三五二號、九十一年五月六日刑鑑字第０九一０一０三一六五號、及憲兵學
　　校九十一年三月十三日（九一）執正字第一四三七號函在卷可稽（見原審卷第七
　　八、一一四、一二０、一五五頁），則無論依肉眼判斷之明顯不同，及鑑定結果
    之無法鑑定，均無法證明會算單上之簽名係鄭龍文所親簽，自不足以採為上訴人
    與鄭龍文間有消費借貸關係之論據。
　(二)上訴人雖另提出支票九紙（其中八紙僅有影本）為據（見原審卷七、一六二～一
　　六四頁），並主張支票上之金額與所述借款金額相同，可佐證確有借貸關係存在
　　。然查，支票為文義證券及無因證券，其權利係依票據文義而發生，與其基礎之
　　原因關係各自獨立，尚難以執有票據之事實，即認執票人所主張之原因關係確係
　　存在。又執票人行使票據上之權利時，就其基礎之原因關係確係有效存在固不負
　　舉證責任，惟執票人如主張票據係發票人向其借款簽發而交付，而發票人抗辯未
　　收受借款，則就借款已交付之事實，自應由執票人負舉證責任。則票據之交付僅
　　能證明雙方有票據債權債務關係之存在，就其基礎之原因關係並無法為完整之佐
　　證，自不能僅憑該票據本身，即認定有消費借貸關係之存在，故上訴人縱執有鄭
　　龍文所簽發之支票，在無其他證據佐證下，仍難認有消費借貸關係之存在。
　(三)再者，上訴人所主張之借款時間，均在七十四年六月至十一月間，且金額從十五
　　萬元至五十二萬元不等，就當時之狀況而言，並非小額借款，而就此短期內多筆
　　款項之交付情事，上訴人卻無法提出相關資金流向資料（如銀行提款資料）以供
    查核，況上訴人具有律師資格，其保障權利之知識及方式應比常人為熟悉，而竟
    未就系爭支票屆期為提示付款，以確保債權，且於清償期屆至後，在鄭龍文尚未
    去世期間，復未積極催討，此亦均與常情有違，亦難認上訴人所主張有消費借貸
    關係存在之事實，係屬真實。
五、綜上所述，上訴人所提出之證據，並無法證明其與鄭龍文間有消費借貸關係存在
    ，則其依消費借貸及繼承之法律關係，請求被上訴人連帶給付本件款項，即屬無
    據。原審據此為上訴人敗訴之判決，並無不合，上訴意旨指摘原判決不當，求予
    廢棄，為無理由，應予駁回。
六、據上論結，本件上訴為無理由，依民事訴訟法第四百四十九條第一項、第七十八
    條，判決如主文。
中　　　華　　　民　　　國　　九十一　　年　　　十　　　月　　三十一　　日
                                      臺灣高等法院高雄分院民事第二庭
~B1審判長法官　簡色嬌
~B2法　　　官　陳真真
~B3法　　　官　林紀元
右為正本係照原本作成。
如對本判決上訴，須於判決送達後二十日內向本院提出上訴狀，其未表明上訴理由者
，應於上訴後二十日內向本院提出上訴理由書（均須按他造當事人之人數附繕本）。
上訴時應提出委任律師或具有律師資格之人之委任狀，並依附註條文規定辦理。
中　　　華　　　民　　　國　　九十一　　年　　　十　　　月　　三十一　　日
~B法院書記官　張宗芳
附註：
民事訴訟法第四百六十六條之一：
對於第二審判決上訴，上訴人應委任律師為訴訟代理人，但上訴人或其法定代理人具
有律師資格者，不在此限。
上訴人之配偶、三親等內之血親、二親等內之姻親，或上訴人為法人、中央或地方機
關時，其所屬專任人員具有律師資格並經法院認為適當者，亦得為第三審訴訟代理人。
第一項但書及第二項情形，應於提起上訴或委任時釋明之。
